【裁判字號】    98,易,377
【裁判日期】    981214
【裁判案由】    違反電子遊戲場業管理條例
【裁判全文】
臺灣士林地方法院刑事判決               98年度易字第377號
公  訴  人  臺灣士林地方法院檢察署檢察官
被      告  戊○○
被      告  辛○○
上列被告因違反電子遊戲場業管理條例案件，經檢察官提起公訴
（97年度偵字第15759 號），本院判決如下：
    主  文
戊○○、辛○○共同犯電子遊戲場業管理條例第22條之非法營業
罪，各處有期徒刑肆月，如易科罰金均以新臺幣壹仟元折算壹日
。扣案之電子遊戲機拾貳台（包含ＩＣ板）均沒收。
    事  實
一、戊○○係臺北市○○區○○路30巷20號1 樓「黑妞禮品屋」
    之負責人，辛○○係受僱於戊○○，擔任該店之店長，均明
    知未經向主管機關申請電子遊戲場業之營利事業登記，不得
    經營電子遊戲場業，竟共同基於犯意聯絡，自民國97年8 月
    間起，未經許可，在上揭公眾得出入之店內，擺設含有彈珠
    台之「金吉祥景品自動販賣機」電子遊戲機12台，供不特定
    人把玩。另由辛○○以每日薪資新臺幣（下同）800 元之代
    價僱用不知情之林琇閔及丙○○（以上2 人涉有賭博罪部分
    ，另由臺灣士林地方法院檢察檢察官為不起訴處分）擔任店
    員。嗣於同年11月21日（公訴人誤為12月21日）凌晨1 時38
    分許，適有庚○○、李子涵、謝政廷、壬○○、丁○○等人
    （以上5 人涉有賭博罪部分，另由臺灣士林地方法院檢察署
    檢察官為不起訴處分）在上址把玩時，為警持搜索票當場查
    獲，並扣得上開電子遊戲機共12台（包含ＩＣ板）、螢幕1
    台、監視鏡頭3 個、帳冊1 批、代幣353 枚等物，始悉上情
    。
二、案經臺北市政府警察局南港分局報請臺灣士林地方法院檢察
    署檢察官偵查起訴。
        理  由
壹、證據能力部分：
    被告以外之人於檢察事務官、司法警察官或司法警察調查中
    所為之陳述，與審判中不符時，其先前之陳述具有較可信之
    特別情況，且為證明犯罪事實存否所必要者，得為證據。刑
    事訴訟法第159 條之2 定有明文。上開條文所稱之具有較可
    信之特別情況，係指比較證人於審判中及審判外之陳述，何
    者係本於證人之真意陳述，或有無其他外在因素影響證人陳
    述經驗事實等情形而言。認定證人審判外陳述具有較可信之
    特別情況時而有證據能力時，應與審判中陳述之憑信性之比
    較，就是否足以證明犯罪事實，為證明力之判斷。法院於認
    定證人警詢陳述是否具有較可信之特別情況時，比較證人於
    審判中及審判外為陳述時之外部附隨環境或條件，如警詢有
    無踐行告知義務或違反法定障礙事由期間不得詢問、禁止夜
    間詢問之規定，陳述是否出於任意性？及證人與案件之利害
    關係、精神狀況等各項為整體考量，以判斷警詢陳述是否確
    實出於真意及審判中有無因受到時間間隔而無法明確陳述，
    或因事後與案件利害關係改變等外在因素而未能本於真意陳
    述等情形，致與先前於警詢陳述不符，且無從以其他證據代
    替，確為證明犯罪存否所必要。查本案證人丁○○、壬○○
    、庚○○、丙○○於警詢之陳述，雖屬被告以外之人於審判
    外之言詞陳述，屬傳聞證據，與證人丁○○、壬○○、庚○○、丙○○於本院審判中之證述不符；而核各證人警詢陳述
    之外部附隨之環境、條件，詢問之警察明確告知得行使下列
    之權利：一、得保持緘默，無須違背自己之意思而為陳述。
    二、得選任辯護人。三、得請求調查有利之證據。且各該證
    人因警力不足，並願意接受警員1 人詢問；又除壬○○外，
    均陳稱：不用請律師到場，有各該證人97年11月21日之筆錄
    足憑；該詢問亦無違反法定障礙事由期間，不得詢問之規定
    ，且查無警員當時有何不正取供之情形，再初次經警詢問較
    無利害衡量，且無被告在庭之壓力之情況下，堪認證人丁○○、壬○○、庚○○、丙○○於警詢並未遭受任何外力壓迫
    ，所述應係出於其自由意志，依當時客觀環境及條件加以觀
    察，可信度甚高。足認各該證人先前警詢之陳述具有較可信
    之特別情況，且為證明本件被告戊○○、辛○○犯罪事實存
    否所必要，揆諸上揭規定，例外取得證據能力，自得作為本
    院認定被告有罪之證據資料。
貳、實體部分：
一、訊據被告戊○○、辛○○二人，均矢口否認前揭扣案之機檯
    係屬電子遊戲機台，均辯稱：該機檯係販賣娃娃，兼附送彈
    珠檯把玩彈珠之用，並非有射倖性質之遊戲機檯，且機檯係
    經台北市政府之工商課人員檢查合格，可以擺設供人遊戲云
    云。經查：
(一)、證人丁○○於警詢中之證述：我於97年10月中旬起至今到店
    內把玩，店有12部彈珠檯，97年10月中旬服務小姐介紹打法
    ，每開分係1 元開10分，1 比10，彈珠檯有16顆燈，以押分
    方式把玩時連成2 條線即可得到1 倍分數，所贏得之分數20
    0 分即可以兌換店內之洋娃娃。（見偵查卷第81頁）其於偵
    查中亦證稱：彈珠贏了只能繼續玩彈珠（見偵查卷第160 頁
    ）。證人壬○○於警詢之證述：我約3 、4 個月前自己進來
    把玩電玩，2 、3 個月前也有帶我兒子來玩過，如果有連二
    條線有送娃娃，收費是隨客人押分，一次10元，送娃娃是積
    分的，看娃娃上面貼的分數來兌換。（見偵查卷第105 頁）
    證人庚○○於警詢中之證述：丙○○是用鑰匙開分的，我將
    現金200 元給櫃檯小姐開分比例是10比1 ，我一次押3 分，
    押完分後按開始，開始之後有16顆彈珠打進洞裡面，機檯上
    面有顯示16宮格，彈珠要3 連線才有倍數，所得之分數可以
    換娃娃。（見偵查卷第92頁）證人丙○○於警詢中之證述：
    我是裡面之店員，警方來時我正在顧店，負責收錢和招呼客
    人。客人以金錢換取分數是為打彈珠，用鑰匙開分，打彈珠
    是用押分玩連線，如同時有2 條連線得1 倍（就是沒輸沒贏
    ），3 條連線2 倍，以此類推。我是暑假過後左右開始上班
    。（見偵查卷第69、70頁）
(二)、至於案發時「黑妞禮品屋」之3 名把玩之證人即客人丁○○
    、壬○○、庚○○於本院結證。丁○○結證：我當時說2 百
    元買娃娃，警察說是2 百分。壬○○，庚○○均證：不知什
    麼是3 連線，只是燈亮，係問案之警員稱趕快講，講好就可
    以回去或是分數是警員跟我講的，我是配合警員這樣說的云
    云。經本院勘驗該三名證人於警詢中之錄音，就重要之爭點
    ，諸如：丁○○所稱：連成2 條線即可以得到1 倍之分數，
    200 分及300 分可以換娃娃。（見本院98年11月6 日之審理
    筆錄第4 頁）庚○○所稱：拿200 元開20分，上面有16宮格
    ，有16粒珠子，押3 分3 連線就沒有浪費分數（即得1 倍分
    數）用鑰匙開分，贏200 分或300 分可以換娃娃 (見本院98
    年11月6 日審理筆錄第6 至9 頁）。壬○○稱：連線是保住
    分數，彈珠店內服務小姐介紹玩法時，1 次10元，你如果3
    條、4 條才有，那個娃娃是積分的，贏得分數就是換娃娃，
    我兒子有送娃娃。（見本院98年11月6 日審理筆錄第12頁）
    。綜觀丁○○、壬○○、庚○○三名證人全部錄音內容，並
    無催促三名證人快講之情形，亦無分數是警員所稱，證人配
    合警員所供之情節，應係三名證人所為迴護被告二人之證詞
    ，難以採憑。
(三)、證人丙○○於警詢供稱：用鑰匙開分，連線2 條1 倍，3 條
    連線two （見本院98年11月27日審理筆錄第21頁），並無被
    告所稱丙○○當時有大叫聲，則被告質以證人丙○○有受到
    警方詢問人員強暴、脅迫或被嚇到云云，顯不足採。至於丙○○全程回答時之音量甚微，開啟錄音帶無法聽到其內容，
    惟本院不採丙○○其他證述，僅就聽到之內容連線及開分部
    分，如上所述，做為本案之事證。
(四)、是綜上4 名證人之證詞，「黑妞禮品屋」所經營之遊戲機檯
    業務，客人把玩時是經服務人員拿鑰匙開分，以押分玩，有
    連線就有倍數分數，而分數可以累積，累積至一定分數可以
    兌換店內之娃娃等情，至堪認定。
(五)、另本院將本件送請經濟部鑑定，其意見雖係金吉祥景品自動
    販賣機，如有修改，具有連線、積分、押分等射倖功能，則
    已非原申請評鑑之機具，本部對具有射倖性功能之遊戲機具
    ，均評鑑為娛樂性電子遊戲機等語，有該部98年8 月14日經
    商字第09802107300 號可據。該鑑定意見雖未明示扣案之機
    具即係娛樂性之電子遊戲機。
１、惟證人即金吉祥景品自動販賣遊戲機之開發製造商乙○○到
    庭結證：台北市當初有跟經濟部確認只要是彈珠台沒有積、
    押分，就是合法的非屬電子遊戲機。只要沒有積押分就不具
    意義，本案我不確定是由我直接賣給被告，我與他們不熟。
    （見本院98年11月27日審理筆錄第6 頁），一檯約兩萬元左
    右，我們批發給商人，商人如何賣就不清楚。所有電子的商
    品都可改裝。扣案的機台是電子商品，可以改裝成有積押分
    的設備，我們當時賣出來的機台沒有積、押分的設備因為經
    濟部規定不可以有。我們的彈珠台有投幣的功能，但沒有開
    分的功能。（問：開分是否需要使用鑰匙？）證人答：開分
    是一個接點的接觸，如何去操作，我們無法確定是否有開分
    ，所以當初開發出來的機台就沒有這個開分的設備等語。準
    此，原始開發「金吉祥景品自動販賣遊戲機」之廠商既無設
    置開分之功能，亦無積、押分之設備；而此款遊戲機既屬電
    子商品得以改裝亦堪認定。
２、再證人即參與搜扣之警員己○○於本院結證：至台北市○○
    區○○路30巷20號1 樓「黑妞禮品屋」搜索，我有到現場，
    我是協助行政科執行查扣的動作，扣ＩＣ板的目的是為了證
    明他有計分、押分的功能。當初警方的偵辦過程，是先喬裝
    賭客進入消費，由店員主動向警方介紹解說該機台的得分、
    押分與特殊大獎給分的遊戲規則，並且向警方說明兌換賭金
    的方式，經警方蒐證後，才告訴業者警方的身分才開始偵辦
    ，相關資料在卷中都有。我是喬裝的賭客之一，剛剛那位女
    性店員，姓名不記得。（即同一次庭期證人丙○○）當時我
    有確實進行操作機台，可以押分，要累計達一定的分數才可
    以換賭金。操作當時有2 連線或3 連線，但是因為他2 連線
    或3 連線是看所押的分數，可以得到相對比例的分數，分數
    必須累計到一定的數量，才可以換回現金。亦即押10分2連
    線可得到10分，就沒有輸贏，若是押10分3 連線，就可以拿
    回1 倍即20分，當時我有付錢玩。彈珠台設計的構造，鑰匙
    孔必須轉開才能啟動計分或連線的功能，不然如果沒有轉開
    就只是一般的販賣機樣態。客人在玩的時候，一定有服務小
    姐拿鑰匙開孔才能開分。開分小姐的鑰匙是他拿在自己身上
    ，所以後來他有無藏匿，警方無從得知。因為他開分完就會
    回到櫃檯，鑰匙不會插在機台上，鑰匙可能是搜索時因為體
    積不大，沒有搜索到等語。
３、是證人己○○既有喬裝客人至「黑妞禮品屋」把玩扣案之電
    玩，其亦證明有開分、押分、有連線可以得倍數分數而得以
    積分等情，亦得確立。則證人丙○○於本院結證，伊僅負責
    看店、打掃、賣娃娃，伊無負責拿鑰匙開分，沒有押分、也
    無累積分數云云，即係迴護被告二人之證詞難以採信。
(六)、至於被告供人娛樂之金吉祥景品自動販賣遊戲機，由陸豪科
    技有限公司申請經濟部評鑑為非屬電子遊戲機，固有經濟部
    92 年1月13日經商字第09202009100 號函可據。然依經濟部
    97 年1月17日經商字第09702401550 號函所檢送之相關函釋
    ，遊戲操作結果具射倖性，且所得之分數得作為兌換獎品之
    憑證或押轉注情事者，應屬電子遊戲機。（見偵查卷第114
    頁）由上開事證得以證明被告經營之電動遊戲機檯具有開分
    、押分、有連線可以得倍數分數而得以積分之功能。更得認
    定被告二人所經營「黑妞禮品屋」所擺設之遊戲機具係屬電
    子遊戲機無訛。
(七)、被告二人雖舉其於96年間經台北市政府人員稽查合格之紀錄
    表為證，證明其店經營之機檯係合法云云。經本院訊問證人
    即案發前之96年8 月23日台北市稽查本案之人員甲○證稱：
    金吉祥景品自動販賣機有投錢時，就可以打彈珠，彈珠上去
    有軌道，軌道下面有數字，數字對應的燈就會亮，沒有連線
    是指我們去測試時，有進軌道，但是燈不會亮。有時我們去
    金吉祥景品自動販賣機，這家是換代幣投代幣就可以玩，玩
    時打珠子，珠子會依照慣性掉入軌道，這家是燈不會亮，就
    沒有連線情形，如果是10元就只能玩一次。沒有連線就是沒
    有加倍可以繼續玩。（問：當時測試，他們機台有無用到圓
    鈕可以押的部分？）證人答：是用到拉的部分。我有拍到當
    時的照片。（庭呈黑白照片一紙）（問：這個機台沒有押的
    按鈕？）證人答：這個機台在尾端有幾個按鈕，沒有照到。
    （問：依照你所述，查到當時有按鈕，按鈕有何功能？）證
    人答：有按鈕，但按下去沒有反應。（問：你們多久查驗一
    次？）證人答：不一定，隨機選派去稽查，有時是有人檢舉
    ，有時是警察有臨檢紀錄表通報我們說，可能與登記不太符
    合，我們才會去查，所以時間長短不一定。（問：如果把Ｉ
    Ｃ板、外面的機殼板組裝，可否測到當時的功能？）證人答
    ：不一定。有時有找人特殊裝置，拆起來再復原時，有些特
    殊功能就沒有了。（問：按鈕的功用為何？）證人答：有兩
    種情形，一個是投完10元，可以選物品，要選甲，就按那個
    按鈕就會掉落。另一種是，可能可以押積分，連線，但功能
    無法後來再確定。（問：當天去稽查時，是上面16宮格的燈
    都沒有亮？）證人答：是。（檢察官問：如果會亮，就是有
    連線？）證人答：有可能。是依證人所述，其至「黑妞禮品
    屋」稽查時，機檯有按扭但按下去沒有反應，只能用拉的把
    玩，且機檯上面16宮格的燈亦無法隨把玩時之狀態閃亮。則
    與上開丁○○、壬○○、庚○○、丙○○等證人所證，被告
    供客人把玩之機檯可以押分、積分功能顯有不同，且距被告
    二人被查獲時，亦間隔有1 年之時間，自不能以台北市政府
    人員稽查時之狀態，即認被告二人在本案為警查獲時及自97
    年8 月間起未有經營電子遊戲場業務，此部分尚難據為有利
    被告二人之事證。
(八)、被告二人聲請勘驗機檯云云。惟機台與ＩＣ板已經拆開，且
    台北市政府人員96年間去稽查時，稽查人員證稱：彈珠台上
    連線的燈是全滅不會亮，而把玩機檯客人丁○○、壬○○、
    庚○○三名證人確證：彈珠台的燈有亮，得以開分、押分、
    積分而換取娃娃等情，再因未能扣得開分之鑰匙，若要實際
    將機檯與ＩＣ板復原，亦有不能。況證人甲○亦證：有時找
    人特殊裝置，拆起來再復原時，有些特殊功能就沒有了，功
    能無法後來再確定等語（見本院98年10月2 日審理筆錄第16
    頁）。然上開證據業足認定被告二人之犯行，本院認無勘驗
    機台之必要，附此敘明。
(九)、證人丙○○另於97年11月21日偵查中亦證稱：今年7 、8 月
    開始工作。被告戊○○稱：大約自95年8 、9 月開始經營「
    黑妞禮品屋」，我只有雇用辛○○，店也是交給辛○○全權
    處理。而被告經營之黑妞禮品屋，依據其營利事業登記證僅
    載「日常用品零售業、文教、樂器、育樂用品零售業、機械
    器具零售業、資訊軟體零售業」，亦有該紙營利事業登記證
    附偵查卷第40頁可考。則該紙登記證並無供人娛樂電子遊戲
    機之經營業務，此亦為被告二人所不爭執。此外復有97年11
    月21日之搜索扣押筆錄（見偵查卷第50至55頁）及扣案之機
    檯12檯附卷可考。
(十)、綜上，被告二人所辯尚難採憑，渠等事證明確，犯行洵堪認
    定，均應依法論科。
二、核被告戊○○、辛○○所為，均係違反電子遊戲場業管理條
    例第15條之規定，應依同條例第22條之規定論處。按刑法第
    2 條第1 項規定，行為後法律有變更者，適用行為時之法律
    。但行為後之法律有利於行為人者，適用最有利於行為人之
    法律。查被告二人行為後，電子遊戲場業管理條例於98年1
    月21日經總統修正公布，並經行政院發佈自98年4 月13日施
    行，其中該條例第15條之規定由「未依本條例規定辦理營利
    事業登記者，不得經營電子遊戲場業。」，修正為「未依本
    條例規定領有電子遊戲場業營業級別證者，不得經營電子遊
    戲場業」，亦即將取得經營電子遊戲場業之營業許可資格，
    由原先辦理「營利事業登記」之方式，改為申請「電子遊戲
    場業營業級別證」，又同條例第22條關於違反第15 條 之刑
    罰規定則並未修正，是上開取得電子遊戲場業經營許可程序
    之變動，雖未影響處罰之輕重，惟就刑罰構成要件而言，仍
    應屬法律變更。是以，被告二人本件犯行，自應依刑法第2
    條第1 項從舊從輕原則，適用行為時即修正前電子遊戲場業
    管理條例第15條之規定。被告戊○○與辛○○2 人就前揭違
    反電子遊戲場業管理條例之犯行，有犯意聯絡及行為分擔，
    為共同正犯。再按刑事法若干犯罪行為態樣，本質上原具有
    反覆、延續實行之特徵，立法時既予特別歸類，定為犯罪構
    成要件之行為要素，則行為人基於概括之犯意，在密切接近
    之一定時、地持續實行之複次行為，倘依社會通念，於客觀
    上認為符合一個反覆、延續性之行為觀念者，於刑法評價上
    ，即應僅成立一罪。學理上所稱『集合犯』之職業性、營業
    性或收集性等具有重複特質之犯罪均屬之，例如經營、從事
    業務、收集、販賣、製造、散佈等行為概念者是（最高法院
    95 年 度台上字第1079號判決要旨參照），亦即立法者針對
    特定刑罰規範之構成要件，已預設其本身係持續實行之複次
    行為，具備反覆、延續之行為特徵，故將之總括或擬制成一
    個構成要件之「集合犯」行為，因刑法評價上為構成要件之
    行為單數，應僅成立一罪。本件被告二人違反規定經營電子
    遊戲場業，其行為具有營業性，客觀上符合一個反覆、延續
    性行為之觀念，故被告二人自97年8 月間起至同年11月21日
    止，擺設電子遊戲機從事經營行為，於刑法評價上，應僅成
    立一罪。爰審酌被告二人經營「黑妞禮品屋」之時間有數月
    ，所扣得之機檯有12台，犯後又極力否認，態度不佳，及其
    二人之犯案動機、目的，知識程度等一切情狀，量處如主文
    所示之刑及諭知易科罰金之折算標準。
三、又電子遊戲場業管理條例第15條規定之「未依本條例規定辦
    理營利事業登記者，不得經營電子遊戲場業」，係以未依該
    法為營利事業登記即經營電子遊戲場業為犯罪構成要件，意
    指行為人除有未依法登記之消極行為外，尚有經營電子遊戲
    場業之積極行為，始足當之，此與一般純粹消極不作為之犯
    罪，並非完全相同，是扣案之電子遊戲機具，如係被告所有
    且供本件營業犯罪所用之物，應依刑法第38條第1 項第2 款
    規定宣告沒收，最高法院90年度臺非字第173 號著有判決可
    資參照。而本件扣案之機檯12台（包含ＩＣ板），業據被告
    供稱：機檯是伊決定去買，一檯2 萬2 或2 萬3 元，係屬被
    告戊○○所有，且供本案犯罪之用，爰依刑法第38條第1 項
    第2 款規定宣告沒收。至於扣案之現款26900 元，依證人丙○○證稱：2 萬多元是上一班的人交接下來的，錢是戊○○
    借辛○○，辛○○本來今天要回高雄送葬。（見偵查卷第15
    4 頁），被告戊○○供稱：11月間伊借辛○○26000 元，他
    南部之姑姑過世，他要回去辦喪事。（見偵查卷第177 頁）
    且被告戊○○亦供：其尚有單純販賣掛於牆壁上之娃娃，是
    並無證據足以證明，該扣得現款係被告二人經營「黑妞禮品
    屋」之娛樂性電子遊戲機台之所得，尚不得依刑法第38條第
    1 項第3 款宣告沒收；另扣案之監視鏡頭3 個、螢幕1 台、
    帳冊1 批、代幣353 枚，因被告二人尚有單純販賣掛於牆壁
    上之娃娃，上開扣得之物，並無證據證明係直接供被告經營
    娛樂性電子遊戲機檯之用，爰不為沒收之諭知。
據上論斷，應依刑事訴訟法第299 條第1 項前段，刑法第2 條第
1 項前段、第11條前段、第28條、第41條第1 項前段、第38條第
1 項第2 款，修正前電子遊戲場業管理條例第15條、電子遊戲場
業管理條例第22條，判決如主文。
本案經檢察官呂寧莉到庭執行職務。
中    華    民    國    98    年    12    月    14    日
                  刑事第五庭法  官  林秀鳳
以上正本證明與原本無異。
如不服本判決，應於收受送達後10日內向本院提出上訴書狀，其
未敘述上訴之理由者，並得於上訴期間屆滿後20日內向本院補提
理由書（均須按他造當事人之人數附繕本）。
                            書記官  黃瓊芳
中    華    民    國    98    年    12    月    14    日
附錄論罪法條：
修正前電子遊戲場業管理條例第15條
未依本條例規定辦理營利事業登記者，不得經營電子遊戲場業。
電子遊戲場業管理條例第22條
違反第十五條規定者，處行為人一年以下有期徒刑、拘役或科或
併科新台幣五十萬元以上二百五十萬元以下罰金。


司法院資訊處製作；財團法人民間司法改革基金會備份。
